ACORDAO-COMPLETO-2350044

ACÓRDÃO 3590/2019 ATA 14/2019 - PRIMEIRA CÂMARA

VISTOS, relatados e discutidos estes autos de Pedido de Reexame interpostos por Cosmo Diniz Sales, Francisco das Chagas Pinheiro e Maria Marisa Cantídio de Medeiros (peça 54) , contra o Acórdão 9035/2017-TCU-Primeira Câmara (peça 43) .
ACORDAM os Ministros do Tribunal de Contas da União, reunidos em sessão da Primeira Câmara, com fundamento no artigo 48 da Lei 8.443/1992 e ante as razões expostas pelo Relator, em:
9.1. conhecer do pedido de reexame para, no mérito, negar-lhe provimento;
9.2. dar ciência dessa deliberação aos recorrentes.

Pedido de reexame em Aposentadoria

Primeira Câmara

Universidade Federal Rural do Semiárido.

3. Interessados/Responsáveis/Recorrentes:
3.1. Interessados: Cosmo Diniz Sales (XXX.740.294-XX); Dionísio Menezes Bezerra (XXX.156.084-XX); Francisco das Chagas Pinheiro (XXX.704.654-XX); Josias Alexandre de Souza (XXX.909.234-XX); Josué Zacarias de Souza (XXX.965.724-XX); José Ferreira da Fonseca (XXX.582.844-XX); José Martins Filho (XXX.141.534-XX); Maria Marisa Cantídio de Medeiros (XXX.928.294-XX); Maria Salete de Oliveira (XXX.743.984-XX)
3.2. Recorrentes: Cosmo Diniz de Sales (XXX.740.294-XX); Maria Mariza Cantídio de Medeiros (XXX.928.294-XX); Francisco das Chagas Pinheiro (XXX.704.654-XX).

13.1. Ministros presentes: Benjamin Zymler (na Presidência) e Walton Alencar Rodrigues (Relator).
13.2. Ministros-Substitutos convocados: Augusto Sherman Cavalcanti e Marcos Bemquerer Costa.

ACORDAO-COMPLETO-2356573

Acórdão 14592/2019 - Primeira Câmara

WALTON ALENCAR RODRIGUES

Ministro Benjamin Zymler.

Adoto, como relatório, instrução cuja proposta foi acolhida pelo titular da Secretaria de Recursos e pelo representante do Ministério Público junto ao TCU (peças 67/70) :
INTRODUÇÃO
1.	Trata-se de Pedido de Reexame interposto por Cosmo Diniz Sales, Francisco das Chagas Pinheiro e Maria Marisa Cantídio de Medeiros (R001 - peça 54) , por intermédio do qual se insurgem contra o Acórdão 9035/2017-TCU-Primeira Câmara (peça 43) , que considerou ilegais suas aposentadorias. 
1.1.	A deliberação recorrida apresenta o seguinte teor:
9.1. considerar ilegais e recusar registro aos atos de aposentadoria de Cosmo Diniz Sales, Dionísio Menezes Bezerra, Francisco das Chagas Pinheiro, José Ferreira da Fonseca, José Martins Filho, Josué Zacarias de Souza, Maria Marisa Cantídio de Medeiros e Maria Salete de Oliveira;
9.2. dispensar a devolução dos valores indevidamente recebidos de boa-fé pelos interessados mencionados no subitem anterior, nos termos do Enunciado 106 da Súmula de Jurisprudência desta Corte;
9.3. considerar prejudicado, por perda de objeto, o ato de aposentadoria de Josias Alexandre de Souza, em virtude de seu falecimento;
9.4. determinar à Universidade Federal Rural do Semiárido que:
9.4.1. dê ciência desta deliberação aos interessados mencionados no subitem 9.1 no prazo de quinze dias e faça juntar os comprovantes de notificação a estes autos nos quinze dias subsequentes;
9.4.2. faça cessar os pagamentos decorrentes dos atos ora impugnados no prazo de trinta dias, sob pena de responsabilidade solidária da autoridade administrativa omissa;
9.4.3. emita novo ato de concessão de aposentadoria para Cosmo Diniz Sales, Francisco das Chagas Pinheiro, José Ferreira da Fonseca, José Martins Filho, Josué Zacarias de Souza e Maria Marisa Cantídio de Medeiros;
9.5. orientar a Universidade Federal Rural do Semiárido sobre a possibilidade de retorno dos servidores Dionísio Menezes Bezerra e Maria Salete de Oliveira, uma vez que encontram-se abaixo de idade limite do servidor ativo, ou de se manterem na inatividade, desde que corrigidas as irregularidades apontadas no pagamento de seus proventos;
9.6. determinar à Secretaria de Fiscalização de Pessoal que acompanhe o cumprimento dos subitens 9.4 e 9.5.
HISTÓRICO
2.	Trata-se de processo de aposentadoria que considerou ilegais aposentadorias dos recorrentes em razão do pagamento de parcelas relativas às URP de maio de 1988 e fevereiro de 1989 e Plano Collor.
EXAME DE ADMISSIBILIDADE
3.	Reitera-se o exame preliminar de admissibilidade (peça 59) , ratificado à peça 62, pelo Relator, Ministro Walton Alencar Rodrigues, que entendeu pelo conhecimento do recurso, uma vez que preenchidos os requisitos do art. 48 da Lei 8.443/92, c/c os artigos 285 e 286, parágrafo único, do RI/TCU, suspendendo os efeitos dos itens 9.1, 9.4.2 e 9.4.3 do Acórdão 9035/2017-TCU-Primeira Câmara em relação aos recorrentes.
EXAME DE MÉRITO
4.	Delimitação
4.1.	Constitui objeto do presente recurso definir se:
	a) os recorrentes têm direito ao pagamento das parcelas de URP e Plano Collor;
	b) se aplica aos processos de aposentadoria do TCU a Lei 9.784/1999;
	c) houve ofensa ao contraditório e a ampla defesa.
5.	Das parcelas de URP e Plano Collor.
5.1.	Defendem-se no recurso que têm direito ao pagamento das parcelas de URP e Plano Collor, aduzindo os seguintes argumentos:
	a) o direito ao recebimento das parcelas está garantido pelos processos 222700-61.1991.5.21.0011, da Primeira Vara do Trabalho de Mossoró, RN (TRT 21ª Região) e 222800-16.1991.5.21.0011, da Primeira Vara do Trabalho de Mossoró, RN (TRT 21ª Região) , transitados em julgado;
	b) no processo 222800-16.1991.5.21.0011, o Diretor da UFERSA teve contra si expedida uma determinação judicial da lavra do Juízo da Primeira Vara do Trabalho de Mossoró, RN, para que se abstivesse de promover a exclusão e/ou retenção da vantagem referente às diferenças salariais decorrentes do Plano Collor, no quantum de 84,32%, incorporadas à remuneração dos servidores, sob pena de pagar multa;
	c) a incorporação dos planos econômicos é ato jurídico perfeito e acabado, representado por sentenças judiciais com trânsito em julgado, não tendo o TCU competência para revisar decisões judiciais;
	d) inexiste nos presentes autos qualquer indicação de que a incorporação deferida e realizada há tanto tempo, já foi absorvida, ainda que de forma parcial, pelos reajustes subsequentes do funcionalismo público;
	e) as sentenças não fizeram qualquer limitação temporal;
	f) as legislações que disciplinaram os aumentos para o funcionalismo em momento algum explicita que os expurgos inflacionários seriam absorvidos pelos reajustes;
	g) as incorporações decorrentes de decisão judicial não podem ser suprimidas por lei;
	h) conceber que as incorporações dos percentuais devem ser compensados com todas as correções subsequentes ao ano de 1992 é fazer com que sejam os recorrentes privados de qualquer majoração de seus vencimentos por mais de 20 anos;
	i) fazem histórico dos processos e citam jurisprudência;
	Análise
5.2.	Importante ressaltar que, há muito, esta Corte de Contas, por suas duas Câmaras e Plenário, vem se posicionando contra a incorporação ad aeternum de valores decorrentes de sentenças judiciais que reconheceram o direito à percepção de determinados percentuais relativos a planos econômicos, sendo farta a jurisprudência no sentido de que tais parcelas não devem perpetuar-se em face de reajustes e reestruturações salariais subsequentes (Decisões 138/2001 - Plenário, 117/2002 - 2ª Câmara, 118/2002 - 2ª Câmara, Acórdão 398/2004-TCU-Plenário, 1910/2003 - 1ª Câmara, 2169/2003 - 1ª Câmara, 4661/2012 - 1ª Câmara, dentre outros) .
5.3.	Convém rememorar que as parcelas judiciais referentes a planos econômicos (IPC de junho/87: Plano Bresser - 26,06%, URP de fevereiro de 89: Plano Verão - 26,05%; IPC de março/90: Plano Collor - 84,32, dentre outros) derivam de diplomas legais que trataram de política salarial dos servidores, estabelecendo a recomposição de perdas inflacionárias. Todavia, referidos reajustes consubstanciavam-se em antecipações salariais que seriam compensadas na data-base seguinte da categoria, v.g. art. 8º do Decreto-lei 2.335/1987. Art. 5º da Lei 7.730/1989, arts. 3º e 5º da Lei 7.788/1989 e arts. 5º e 9º da Lei 8.030/1990.
5.4.	Assim, a razão dos reajustes foi tão-somente garantir a antecipação legítima da data-base, a fim de evitar o aviltamento salarial dos servidores públicos, tendo em vista as altas taxas inflacionárias do período, compensando-se esta antecipação na data-base da categoria.
5.5.	Ocorre, no entanto, que em face da edição de inúmeros planos econômicos, com a consequente alteração de metodologia de revisão geral dos salários, os servidores buscaram o judiciário, o que culminou em decisões que reconheceram o direito à percepção de determinados percentuais.
5.6.	Entretanto, com o fim de dirimir as controvérsias sobre a matéria, o Supremo Tribunal Federal, ao apreciar a Ação Direta de Inconstitucionalidade 694-1, deixou assente que os atos que implicaram reposições salariais mostravam-se inconstitucionais, ante a inexistência de direito adquirido frente a superveniência de planos econômicos.
5.7.	Com base nessa orientação, o Tribunal Superior do Trabalho - TST editou a Súmula 322, afirmando que os pagamentos de direitos reconhecidos em sentença judicial, relativos a gatilhos salariais e URP, deve limitar-se, no tempo, à data-base seguinte à que serviu de referência ao julgado, momento em que as perdas inflacionárias ocorridas no período restariam devidamente equacionadas. 
5.8.	Destaca-se, ainda, o pronunciamento daquela Casa nos autos de Embargos em Recurso de Revista TST-E-RR 88034/93-8:
No silêncio da sentença exeqüenda a propósito do limite temporal do reajuste com base na URP, impõe-se a limitação à data-base seguinte, nos termos do enunciado 322/TST, tendo em vista que o acerto na data-base decorre de disposição de ordem pública inserida na própria lei salarial e calcada no princípio do 'non bis in idem'. Trata-se, assim, de norma imperativa e cogente, de inderrogabilidade absoluta, sob pena de comprometimento da 'política salarial' estabelecida. Recurso de embargos de que não se conhece por ofensa ao art. 5º, inciso XXXVI, da Carta Magna (coisa julgada) .
5.9.	Assim, a menos que a sentença judicial expressamente declare que a incorporação de antecipações salariais resultantes de planos econômicos deva extrapolar a data-base fixada em lei, com a determinação da incorporação ad aeternum do percentual nos vencimentos do servidor, o que não se constatou no presente caso, não apresenta afronta à coisa julgada o zelo deste Tribunal para que se dê às decisões judiciais o cumprimento nos seus estritos termos, afastando os pagamentos indevidos. A incorporação definitiva por ato administrativo desborda os limites objetivos da coisa julgada e acaba por criar vantagens ou gratificações, o que é juridicamente impossível.
5.10.	Portanto, não há que se falar em ofensa à coisa julgada, tendo em vista que as circunstâncias de fato e de direito mudaram após a prolação das decisões judiciais, sendo que as vantagens que estão sendo pagas de forma destacável, já foram, inclusive, absorvidas - na sistemática estabelecida pelo Acórdão 2161/2005-TCU-Plenário, com as observações dispostas no Acórdão 269/2012-TCU-Plenário -, há tempos pelos aumentos reais obtidos pela categoria após a prolação da sentença, v.g. Leis 11.784/2008 e 12.772/2012 que reestruturaram a carreira dos recorrentes.
5.11.	Transcreve-se, ainda, trecho do Voto do Exmo. Ministro Walton Alencar Rodrigues, condutor do Acórdão 6739/2010-TCU-Primeira Câmara, por meio do qual aborda questões relacionadas a pagamentos feitos a servidores ativos ou inativos com base em sentença judicial já transitada em julgado que perdeu o suporte fático de quando prolatada:
No Acórdão 1873/2010, referente ao TC Processo 008.913/2009-8, a Primeira Câmara já dispôs sobre o tema nos seguintes termos:
'A Constituição Federal não confere à coisa julgada proteção maior do que a que atribui ao direito adquirido. Ambos os institutos estão amparados pelo mesmo regime de proteção que os resguarda dos efeitos da legislação superveniente, mas encontra limites na conhecida fórmula, tantas vezes reiterada pelo STF, no sentido de que não há direito adquirido a regime jurídico. 
Essa orientação aplica-se também em relação à coisa julgada, uma vez que esta nada mais é que uma das causas ou fontes geradoras do direito adquirido. 
A coisa julgada é limitada pela situação jurídica sob cuja órbita se configurou. O STF expressamente reconhece a limitação temporal da eficácia da coisa julgada, em face à alteração do regime jurídico. 
Nesse quadro, não há desrespeito à garantia da irredutibilidade de vencimentos, porque a coisa julgada não constituiu óbice à alteração do regime jurídico, sob pena de configurar direito adquirido a regime jurídico, o que sempre foi repelido, tanto pela doutrina, como pela jurisprudência.
O que há, na verdade, é grande confusão sobre tema que deveria ser simples. A panaceia decorre dos interesses em jogo. Mas seja qual for a forma da aquisição do direito, se decorrente de ato jurídico perfeito, de situação definitivamente constituída ou de coisa julgada, não é ele apto a impedir a pronta incidência do regime jurídico novo e os efeitos decorrentes da sua modificação superveniente.
Em recente decisão, no RE 559.019/SC, o Relator, Min. Cezar Peluso indeferiu o recurso extraordinário, por entender não constituir afronta à coisa julgada a limitação de seus efeitos, ante a posterior reorganização ou reestruturação da carreira. 
Assim, a coisa julgada não é uma conquista do servidor, como pessoa, sobre a qual se montam as conquistas de toda a categoria, em todas as situações.
[...] 
Em ambos os casos, ocorreram modificações do regime jurídico supervenientes à sentença. As alterações normativas tiveram o condão de afastar a eficácia dos respectivos provimentos judiciais em relação aos fatos posteriores às inovações legislativas, com plena preservação da garantia contra a redução nominal dos vencimentos.
5.12.	Não obstante isso, oportuno mencionar acerca do novel entendimento exarado pelo STF, no sentido de que as decisões judiciais sobre incorporações de parcelas econômicas incidem apenas para a situação jurídica dos servidores ativos, não sendo objeto da coisa julgada a situação dos servidor que passa para a inatividade, ou seja, a coisa julgada incidente sobre vencimentos, não se estende aos proventos. Veja-se, nesse sentido, o MS 28604/DF, oportunidade em que o relator, Ministro Marco Aurélio, assim se pronunciou:
Inicialmente, consigne-se que o título executivo judicial evocado não dirimiu controvérsia sobre proventos da aposentadoria. Ficou restrito a vencimentos dos impetrantes. (...) Logo, não cabe vislumbrar relevância da causa de pedir, no que direcionada a reconhecer-se a repercussão a ponto de alcançar proventos da aposentadoria cujo exame final, sob o ângulo da legalidade administrativa, incumbe ao Tribunal de Contas. (g.n) .
5.13.	Nesse contexto, não bastasse o entendimento da Corte Constitucional, de que não há que se falar em transposição automática de pretensos direitos adquiridos na atividade para a inatividade, recai ainda em desfavor da tese as constantes reestruturações da carreira a que pertence os recorrentes, v. g. Leis 11.784/2008 e 12.772/2012, o que, nos termos do Acórdão 2161/2005-TCU-Plenário, tiveram o condão de absorver por completo a parcela impugnada.
5.14.	Deste modo, não que se acolher os argumentos em favor dos recorrentes.
6.	Da Lei 9.784/1999.
6.1.	Defendem-se no recurso que a exclusão da vantagem fere a Lei 9.784/1999, aduzindo os seguintes argumentos:
	a) a imposição levada a efeito pela decisão desse Colendo TCU não se coaduna com o espírito da Lei 9.784/1999, posto que neste diploma homenageia-se, logo na sua introdução, o princípio da segurança jurídica e da estabilidade das relações mantidas com o Poder Público;
	b) em atenção ao princípio da segurança jurídica, há de haver um prazo razoável para a anulação pela Administração de atos que interfiram na esfera jurídica de terceiros;
	c) a exclusão das vantagens fere o art. 21, inciso XIII, o art. 53 e o art. 54, da Lei 9.784/1999.
	Análise
6.2.	O entendimento deste Tribunal consolidou-se no sentido de que a Lei 9.784/1999, que regula o processo administrativo no âmbito da Administração Pública Federal, não se aplica, obrigatoriamente, aos processos submetidos a este Tribunal quando no exercício da competência que lhe é atribuída pelo art. 71, da Constituição Federal de 1988, não cabendo, portanto, invocar o referido dispositivo legal quando a questão versar acerca da apreciação de atos sujeitos a registro e regulados, integral ou subsidiariamente, por lei específica, no caso, a Lei 8.443/1992.
6.3.	É oportuno dizer que, em 10/9/2004, o STF, ao decidir sobre o MS 24.859, discutiu, entre outros temas, a aplicação da decadência prevista no art. 54 da Lei 9.784/1999 aos processos do TCU. Pela primeira vez a Suprema Corte fez constar expressamente da ementa do citado julgado o entendimento, que já vinha se consolidando naquele Tribunal, no sentido de que o mencionado dispositivo da lei do processo administrativo não se aplica aos processos de ato de concessão de aposentadoria, reforma e pensão apreciados pelo Tribunal de Contas da União, conforme a ementa do referido julgado:
EMENTA: CONSTITUCIONAL. ADMINISTRATIVO. PENSÃO. T.C.U.: JULGAMENTO DA LEGALIDADE: CONTRADITÓRIO. PENSÃO: DEPENDÊNCIA ECONÔMICA.
I. - O Tribunal de Contas, no julgamento da legalidade de concessão de aposentadoria ou pensão, exercita o controle externo que lhe atribui a Constituição Federal, art. 71, III, no qual não está jungindo a um processo contraditório ou contestatório. Precedentes do STF. 
II. - Inaplicabilidade, no caso, da decadência do art. 54 da Lei 9.784/99. 
III. - Concessão da pensão julgada ilegal pelo TCU, por isso que, à data do óbito do instituidor, a impetrante não era sua dependente econômica. 
IV. - MS indeferido. (destacamos) 
6.4.	Nessa mesma linha, são os seguintes julgados do STF: MS 25.440, MS 25.256, MS 25.192, MS 24.997 e MS 25.090.
6.5.	Deve-se, ainda, atentar para o fato de que os atos sujeitos a registro pelo Tribunal são, por definição, precários, inacabados, haja vista que somente se aperfeiçoam e se completam após a manifestação da Corte de Contas a quem cabe dizer de sua legalidade ou não. Aliás, outro não é o entendimento esposado pela Corte Constitucional ao decidir no âmbito do RE-195.861/ES:
APOSENTADORIA - ATO ADMINISTRATIVO DO CONSELHO DA MAGISTRATURA - NATUREZA - COISA JULGADA ADMINISTRATIVA - INEXISTÊNCIA. O ato de aposentadoria exsurge complexo, somente se aperfeiçoando com o registro perante a Corte de Contas. Insubsistência da decisão judicial na qual assentada, como óbice ao exame da legalidade, a coisa julgada administrativa. (destaque acrescido) 
6.6.	Assim, em razão da competência estabelecida pelo art. 71, inciso III, da Constituição Federal ao Tribunal, os atos de registro de pessoal, conforme decidido pelo STF nos autos do MS 24781, somente passam a estar plenamente formado (perfeito) , válido (aferição da legalidade com reflexo de definitividade perante a Administração, que não mais pode anulá-lo unilateralmente) e eficaz (plenamente oponível a terceiros, deixando de apresentar executoriedade provisória) quando recebe o registro pela Corte de Contas, razão pela qual não procede o argumento dos recorrentes de que o tempo que estão recebendo os benefícios convalida a ilegalidade.
6.7.	É nesse sentido a orientação de Súmula-TCU 278:
Os atos de aposentadoria, reforma e pensão têm natureza jurídica de atos complexos, razão pela qual os prazos decadenciais a que se referem o § 2º do art. 260 do Regimento Interno e o art. 54 da Lei nº 9.784/99 começam a fluir a partir do momento em que se aperfeiçoam com a decisão do TCU que os considera legais ou ilegais, respectivamente.
6.8.	Conclui-se, assim, que não há que se falar na aplicação da Lei 9.784/1999 aos processos do TCU, não havendo como acolher os argumentos em favor das recorrentes.
6.9.	Quanto ao argumento de ter havido violação ao princípio da segurança jurídica ou da proteção da confiança, cabe o mesmo entendimento quanto ao fato do ato de aposentadoria ser complexo, possuindo natureza precária, razão pela qual, até que haja o efetivo julgamento e o consequente registro pela Corte de Contas, não há que se falar em direito adquirido, ato jurídico perfeito ou em proteção da confiança, tendo em vista a ausência de aperfeiçoamento e definitividade do ato.
6.10.	Nos casos em apreço, não houve os respectivos registros em razão da constatação de ilegalidade nos atos, o que afasta, por si só, a presunção de legitimidade dos atos administrativos que lhes concederam os benefícios, não havendo, assim, que se falar em violação da segurança jurídica ou de proteção da confiança.
6.11.	Não se pode perder de vista que este Tribunal, em atenção ao referido princípio, dispensou a devolução dos valores indevidamente recebidos, nos termos consignados no item 9.2 do Acórdão recorrido. 
6.12.	Deste modo, não que se acolher os argumentos em favor dos recorrentes.
7.	Do contraditório e da ampla defesa.
7.1.	Defendem-se no recurso que a exclusão da vantagem fere os princípios do contraditório e da ampla defesa, aduzindo os seguintes argumentos:
	a) não foi oportunizado se pronunciarem sobre as incorporações;
	b) nulo é o reconhecimento das absorções levadas a efeito sem o conhecimento e pronunciamento dos recorrentes, pelo que deve essa Corte anular o processo facultando-lhes o contraditório, e a ampla defesa, o que desde o momento fica expressamente requerido.
	Análise
7.2.	Conforme entendimento desta Corte de Contas, ratificado pelo e. STF, o longo lapso temporal transcorrido entre a edição do ato de aposentadoria e a consequente apreciação pelo TCU, gera tão-somente a necessidade de instauração do contraditório, consoante Acórdão 5962/2012-TCU-Segunda Câmara, verbis:
4. Nos termos da jurisprudência do STF, o transcurso de longo lapso temporal entre a edição do ato e sua apreciação por parte do TCU não converte a concessão ilegal em legal, gerando apenas a necessidade de instauração do contraditório e da ampla defesa para a validade do processo, na hipótese de o ato haver ingressado no Tribunal há mais de cinco anos (MS-25.116, MS-25.403, MS-25.343, MS-27.296, entre outros) 
7.3.	No caso concreto, a despeito dos argumentos dos recorrentes, no juízo a quo, foram realizadas suas oitivas, das quais tomaram ciência (peças 17-25) , porém não se manifestaram nos autos.
7.4.	Deste modo, não que se acolher os argumentos em favor dos recorrentes.
CONCLUSÃO
8.	Da análise anterior, conclui-se que:
	a) os recorrentes não têm direito ao pagamento das parcelas de URP e Plano Collor;
	b) não se aplica aos processos de aposentadoria do TCU a Lei 9.784/1999;
	c) não houve ofensa ao contraditório e a ampla defesa.
8.1.	Com base nessas conclusões, propõe-se o não provimento do recurso.
PROPOSTA DE ENCAMINHAMENTO
9.	Ante o exposto, submetem-se os autos à consideração superior, propondo-se, com fundamento no art. 48 da Lei 8.443/1992:
a)	conhecer do recurso interposto para, no mérito, negar-lhe provimento; e
b)	dar ciência do acórdão que for prolatado aos recorrentes e aos demais interessados, ressaltando-se que o relatório e o voto que o acompanharem podem ser consultados no endereço www.tcu.gov.br/acordaos, no dia seguinte ao de sua oficialização.

Humberto Henrique Costa Fernandes do Rego (4237/OAB-RN); Vinicius Victor Lima de Carvalho (3.074/OAB-RN), José Tarcísio Terônimo (1803/OAB-RN) e outros às procurações às peças 51, 52 e 53.

Procurador Júlio Marcelo de Oliveira.

PESSOAL. APOSENTADORIA. PLANOS ECONÔMICOS. ILEGALIDADE DO PAGAMENTO CONTINUADO. PERDA DE OBJETO DE UM DOS ATOS EM VIRTUDE DO FALECIMENTO DO SERVIDOR. CÁLCULO DA PROPORCIONALIDADE DOS PROVENTOS DE UM DOS SERVIDORES SEM OBSERVÂNCIA DAS REGRAS INSCULPIDAS NO §1º DO ART. 8º DA EC 20/1998. ILEGALIDADE DAS CONCESSÕES. NEGATIVA DE REGISTRO. DISPENSA DA DEVOLUÇÃO DOS VALORES INDEVIDAMENTE RECEBIDOS DE BOA-FÉ. DETERMINAÇÕES. PEDIDO DE REEXAME. CONHECIMENTO. NEGATIVA DE PROVIMENTO. CIÊNCIA.

APOSENTADORIA (APOS)

Secretaria de Recursos (SERUR); Secretaria de Fiscalização de Pessoal (SEFIP).

Preenchidos os requisitos de admissibilidade estabelecidos no artigo 48, da Lei 8.443/1992, conheço do pedido de reexame interposto por Cosmo Diniz Sales, Francisco das Chagas Pinheiro e Maria Marisa Cantídio de Medeiros (peça 54) , em face Acórdão 9035/2017-TCU-Primeira Câmara (peça 43) .
A decisão recorrida considerou ilegal e negou registro aos atos de concessão de aposentadoria dos apelantes, ex-servidores da Universidade Federal Rural do Semiárido, em razão de pagamento continuado de reajustes de perdas inflacionárias oriundas de planos econômicos, especificamente as parcelas relativas à URP de maio de 1988 e fevereiro de 1989 e Plano Collor.
Em apertada síntese, os recorrentes arguem:
ofensa ao contraditório e à ampla defesa, ante a exclusão das parcelas consideradas indevidas sem a manifestação dos interessados;
decadência do direito de o Tribunal considerar ilegal e negar registro aos atos de concessão, nos termos da Lei 9.784/1999;
violação à coisa julgada.
Após exame das razões deduzidas no apelo, a Secretaria de Recursos e o Ministério Público junto ao TCU manifestam-se pelo conhecimento do pedido de reexame para, no mérito, negar-lhe provimento.
Feita essa introdução, passo a decidir.
Acolho os pareceres uníssonos da Unidade Técnica e do Ministério Público, cujas razões, desde logo, incorporo ao meu voto.
É improcedente o recurso em relação à aplicabilidade do art. 54 da Lei 9.784/1999, porquanto o referido dispositivo não alcança os processos de controle externo instaurados por força do art. 71, inciso III, da Constituição Federal. Nesse diapasão, é pacífico entendimento do Supremo Tribunal Federal no MS 24.859 MS 25.440, MS 25.256, MS 25.192, MS 24.997 e MS 25.090. Nesse sentido o Enunciado 278 da Súmula de Jurisprudência do TCU.
Rejeito também a preliminar de violação ao contraditório e da ampla defesa. O longo lapso temporal transcorrido entre a edição do ato de aposentadoria e a consequente apreciação pelo TCU, gera tão-somente a necessidade de instauração do contraditório, consoante Acórdão 5962/2012-TCU-Segunda Câmara:
Conforme jurisprudência do STF, o transcurso de longo lapso temporal entre a edição do ato e sua apreciação por parte do TCU não converte a concessão ilegal em legal, gerando apenas a necessidade de instauração do contraditório e da ampla defesa para a validade do processo, na hipótese de o ato haver ingressado no Tribunal há mais de cinco anos (MS-25.116, MS-25.403, MS-25.343, MS-27.296, entre outros) 
No caso vertente, foram realizadas as oitivas dos interessados, das quais tomaram ciência (peças 17-25) , porém não se manifestaram nos autos.
No mérito, como aponta a Secretaria de Recursos, a jurisprudência do TCU, amparada por decisões do STF e do STJ, é pacífica no sentido da ilegalidade do pagamento de parcelas decorrentes de planos econômicos após a data-base da categoria, ocasião em que estes valores devem ser absorvidos, em razão de sua natureza antecipatória. 
Essas parcelas não se incorporam, eternamente, à remuneração aos interessados, sendo meras antecipações de recomposição salarial, devidas somente até a data-base da categoria, nos termos do enunciado 322 da Súmula da Jurisprudência do Tribunal Superior do Trabalho:
Os reajustes salariais decorrentes dos chamados "gatilhos" e URPs, previstos legalmente como antecipação, são devidos tão-somente até a data-base de cada categoria.
Por ocasião do paradigmático Acórdão 2161/2005-TCU-Plenário, esta Corte esclareceu que as rubricas referentes a sentenças judiciais deveriam ser pagas em valores nominais, sujeitos apenas aos reajustes gerais do funcionalismo, devendo ser absorvidas pelas novas estruturas remuneratórias criadas por lei. Tal o entendimento consagrado no enunciado 279 da Súmula da Jurisprudência do TCU.
Quanto à alegação de afronta à coisa julgada, ressalte-se que a força vinculativa das sentenças sobre relações jurídicas de trato continuado atua rebus sic stantibus, como já reiterado pela Suprema Corte em diversas decisões, a exemplo da adotada no RE 596.663, cuja ementa transcrevo:
CONSTITUCIONAL. PROCESSUAL CIVIL. SENTENÇA AFIRMANDO DIREITO À DIFERENÇA DE PERCENTUAL REMUNERATÓRIO, INCLUSIVE PARA O FUTURO. RELAÇÃO JURÍDICA DE TRATO CONTINUADO. EFICÁCIA TEMPORAL. CLÁUSULA REBUS SIC STANTIBUS. SUPERVENIENTE INCORPORAÇÃO DEFINITIVA NOS VENCIMENTOS POR FORÇA DE DISSÍDIO COLETIVO. EXAURIMENTO DA EFICÁCIA DA SENTENÇA. 
1. A força vinculativa das sentenças sobre relações jurídicas de trato continuado atua rebus sic stantibus: sua eficácia permanece enquanto se mantiverem inalterados os pressupostos fáticos e jurídicos adotados para o juízo de certeza estabelecido pelo provimento sentencial. A superveniente alteração de qualquer desses pressupostos (a) determina a imediata cessação da eficácia executiva do julgado, independentemente de ação rescisória ou, salvo em estritas hipóteses previstas em lei, de ação revisional, razão pela qual (b) a matéria pode ser alegada como matéria de defesa em impugnação ou em embargos do executado. 
2. Afirma-se, nessa linha de entendimento, que a sentença que reconhece ao trabalhador ou servidor o direito a determinado percentual de acréscimo remuneratório deixa de ter eficácia a partir da superveniente incorporação definitiva do referido percentual nos seus ganhos. 
3. Recurso extraordinário improvido.
A decisão ora recorrida, ao considerar ilegais e negar registro aos atos de concessão de aposentadoria, não afrontou coisa julgada, porquanto a sentença judicial já não mais produzia efeitos, considerando as diversas reformulações promovidas por leis posteriores na carreira do interessado, como bem apontado pela Unidade Técnica. 
Ante o exposto, nego provimento ao pedido de reexame e voto por que o Tribunal acolha a minuta de acórdão que ora submeto à deliberação do colegiado.
TCU, Sala das Sessões Ministro Luciano Brandão Alves de Souza, em 7 de maio de 2019.
WALTON ALENCAR RODRIGUES 
Relator